【裁判字號】    95,自,26
【裁判日期】    950908
【裁判案由】    背信
【裁判全文】
臺灣臺中地方法院刑事判決                95年度自字第26號
自  訴  人  丁○○
自訴代理人  蔡易紘律師
            王乃民律師
被      告  甲○○
選任辯護人  陳明發律師
上列被告因背信案件，經自訴人提起自訴，本院判決如下：
    主    文
甲○○無罪。
    理    由
一、本件自訴意旨略以：自訴人丁○○於民國（下同）八十二年
    三月十八日與被告甲○○及訴外人丙○○、乙○○、吳明龍
    、詹國芳、林承忠、嚴清、張立明等八人簽訂「合夥契約書
    約書」，約定就坐落台中市○區○○○段地號二一０之十、
    二一０之一六二、二一０之一六三、二一０之七十二、二一
    二之二、二一三之五、二一三之十一等七筆土地合夥投資興
    建房屋及房地出售等事宜（以下簡稱系爭房地興建案），自
    訴人並占合夥出資比例百分之十，截至八十四年四月底止，
    自訴人之出資共計新台幣（下同）三千一百九十一萬三千一
    百八十三元。又該合夥事業雖以被告與乙○○為執行業務股
    東，然因被告所占比例高達百分之四十二，出資最高，係依
    法負責系爭房地興建案之行政、財務、業務及營建工程之執
    行業務股東，受其餘股東之委託處理上開事務，詎被告甲○○於八十四年四月間竟未經自訴人及合夥人之同意，擅自將
    上開受託任務委由第三人行使，而故意違背上開任務，並任
    由系爭房地興建案中之房地於八十五年七月二十九日遭法院
    查封，並於八十七年間被拍賣，過程中亦違背系爭合夥契約
    中關於「週轉金除上述股金外，尚有銷售收入，向金融機構
    辦理融資等方式募集，若尚有不足，則提股東會研議取得資
    金之其他方式或召開股東會、臨時股東會方式處理」及「合
    夥案前六個月月召開股東會一次，以後改為每二個月召開一
    ，遇有重大變故或臨時動議時，則以召開臨時股東會方式處
    理之」之約定，致生損害於自訴人之財產，因認被告甲○○
    涉犯刑法第三百四十二條第一項之背信罪嫌云云。
二、按犯罪事實應依證據認定之，無證據不得認定其犯罪事實；
    不能證明被告犯罪者，應諭知無罪之判決，自訴案件亦準用
    之，刑事訴訟法第一百五十四條第二項、第三百零一條第一
    項、第三百四十三條分別定有明文。次按所謂認定犯罪事實
    之證據，係指足以認定被告確有犯罪行為之積極證據而言，
    該項證據自須適合於被告犯罪事實之認定，始得採為斷罪之
    資料；又事實之認定，應憑證據，如未能發現相當確實證據
    ，或證據不足以證明，自不能以推測或擬制之方法，以為裁
    判之基礎，最高法院二十九年上字第三一０五號、四十年台
    上字第八十六號著有判例可參。又按認定事實所憑之證據，
    雖以直接證據為限，間接證據亦包括於內，然無論直接證據
    或間接證據，其為訴訟上之證明，須於通常一般之人均不致
    有所懷疑，而得確信其真實之程度者，始得據為有罪之認定
    ，倘其證明尚未達到此一程度，而有合理懷疑之存在，復無
    其他調查途徑可尋，法院即應為無罪之判決，最高法院四十
    年台上字第八十六號、七十六年台上字第四九八六號著有判
    例可參。再刑法之背信罪，以為他人處理事務，有取得不法
    利益或損害本人利益之意圖為必要，並於客觀上為違背任務
    之行為，且該行為與對本人所生之財產或利益之損害，有因
    果關係為必要，刑法第三百四十二條定有明文。
三、本件自訴意旨認被告涉犯上開背信犯行，無非以：一、依系
    爭合夥契約第二條約定：「……以上合夥比例為本案實質權
    利與義務之分配比例，（如表決權、出資、分紅、債權、債
    務等）而土地登記之所有權人及持分比例，公司登記之投資
    人及股份，向金融機構辦理融資之債務人及債務金額等均為
    所有股東同意之名義人為信託登記之性質，除本案真正合夥
    比例外，此登記名義人均不具實質意義。……」、第五條約
    定：「全體合夥人一致同意以『環瑞建設股份有限公司』（
    以下簡稱為環瑞公司）李張清春及甲○○及乙○○之名義視
    業務執行之需要於金融機構開立各種帳戶供本案使用……」
    、第六條約定：「……特聘甲○○、乙○○為執行業務股東
    ，依興建計劃統籌經營本案之行政、財務、業務及營建工程
    ……」、第八條約定：「本案由甲○○、乙○○策劃並負責
    執行本專案……」。顯見系爭合夥係約定以被告與乙○○為
    執行業務股東，然因被告所占比例高達百分之四十二，出資
    最高，故實際上負責之人實為被告。（二）依系爭合夥契約
    第六條所約定：「……原則上對外發包價格不高於興建計劃
    所擬，對外銷售不低於興建計劃所擬，若有超出應提報股東
    會表決，修改興建計劃。」而依興建計劃所載，基地總價四
    億三千一百二十萬元，興建成本預計為四億三千三百四十萬
    元，銷售總價額預計為十一億四千九百三十五元，且被告未
    曾召集股東會修改興建計劃，則系爭房地興建案所建造之房
    屋銷售達百分之七十五，資金應無缺口，亦不至於發生財務
    困難之情形，詎系爭合夥興建之房屋土地竟遭法院拍賣，而
    被告卻從未向自訴人說明始末，已違背其任務。（三）依系
    爭合夥契約第三條約定：「……至於本案執行所需之週轉金
    除上述股金外，尚有銷售收入，向金融機構辦理融資等方式
    募集，若尚有不足，則提股東會研議取得資金之其他方式。
    」，然而被告未曾向股東會提出資金不足之研議，可證合夥
    事業應無資金不足之困難。（四）依系爭合夥契約第十二條
    約定：「本案應於結清所有應償、應付款項，計算正確之損
    益後按比例退還股金、發放盈利，若有餘額時由股東會按下
    列三項方式處理……」，而自訴人參與投資後，被告從未召
    開股東會，且未曾向股東會提示任何財務表冊、說明財務狀
    況或結案狀況，亦違背其任務等資為論據。
四、訊據被告固坦承有於上開時地與自訴人簽訂系爭合夥契約書
    之事實，惟堅決否認其係系爭合夥契約或環瑞公司之實際負
    責人而有何背信犯行，辯稱：系爭合夥契約所約定之土地開
    發案並未依原約定進行，而係由全體股東同意另行成立環瑞
    公司興建銷售，並約定由訴外人乙○○擔任環瑞公司之負責
    人，綜理財務、財產管理及土地行政等業務。嗣後因系爭房
    地興建案推出預售後，因銷售成績不理想，且合夥人又均不
    願意增資，始由全體合夥人決議改為與他人合建，並於八十
    二年八月十日由乙○○以環瑞公司負責人之身分，與三淵建
    設股份有限公司（以下簡稱三淵公司）董事長陳吳曜福訂立
    「合作興建合約」，故乙○○始為實際負責人，伊並非環瑞
    公司之股東，未任董、監事及公司總經理，對該合建案亦未
    負執行之責，更未領取過任何薪水等語。
五、按委任關係之當事人之任何一方得隨時終止委任契約，民法
    第五百四十九條第一項定有明文。經查：被告與自訴人、訴
    外人乙○○、丙○○等多人，曾於七十八年至八十二年間，
    就包括系爭房地之各地房地進行投資興建之合夥（以下簡稱
    總投資組合），再根據出資比例之不同，就各別房地興建專
    案作各別之組合，是以系爭房地興建專案僅係總投資組合之
    一部分，該專案之資金來源係由合夥人決定投資比例後由總
    投資組合撥款，並經總投資組合之股東命名為「中二專案」
    ，原由投資比例最高之股東甲○○、乙○○負責，並於八十
    二年二月二十三日經經濟部核准設立「環瑞公司」，由該公
    司負責對外銷售，嗣建案推出預售後，因銷售成績不理想，
    且合夥人又均不願意增資，始由全體合夥人決議改為與他人
    合建，並於八十二年八月十日由乙○○以環瑞公司負責人之
    身分，與三淵公司董事長陳吳曜福訂立「合作興建合約」，
    嗣乙○○、甲○○均先後退出該專案，乃由總投資組合接手
    管理上開專案事宜，業據證人乙○○到庭結證稱：「我們是
    有一個投資總合，把資金存放在公司，中二是其中一個專案
    ，再成立一個公司，資金由總公司提出」、「因為每個專案
    投資比例不一樣，每個專案的負責人也不一樣」、「前段是
    如此沒有錯，後來有變化，之後因為大家都虧，大家不願意
    增資，所以整個建築物被拍賣，我自己也投資失敗，中間八
    十三年初離開公司」等語，核與證人丙○○結證稱：「在定
    契約的階段是如此，在購買土地是合夥階段，在蓋的時候是
    成立環瑞公司，因為房子在預售時賣的不好，所以找人家合
    建，利息及管銷費用龐大，所以資金調度不過來，而且股東
    不願意增資，所以由總公司接手去貸款」、「以我們公司經
    營之方式，應該是我們公司自己經營，在簽訂合約時沒有打
    算合建，後來因為銷售困難，才想到合建，執行股東會有提
    出來討論，才決定合建」、「有，有照契約執行」（此為證
    人回答自訴代理人詰問關於「有關於合夥契約是否有在執行
    ？」之問題）、「... 八十四年四月沒有被告的名字，應該
    當時他已經退出了」等語相符，並有合作興建合約影本一份
    在卷可憑，是以系爭房地興建案雖於八十二年三月十八日簽
    訂合夥契約作為興建方案之依據，並由被告及案外人乙○○
    負責執行業務，惟因銷售困難，執行股東會提出討論後，決
    定採合建之方式營運，是以關於合夥契約中各合夥人應負責
    之事項，已因上開合作興建之計劃而有部分改變，被告至少
    於八十四年四月間之前，業已表示終止受託處理系爭房地興
    建事宜之委任關係，是以八十四年四月之後，被告早已非受
    委託處理系爭房地興建業務之人，自訴人指訴被告於八十二
    年三月十八日迄今均受託處理上開房地興建案，即與事實不
    符，又上開委任關係之終止既係被告依法享有之權利，自訴
    人認被告未繼續受委託，而將委任事務交由總投資組合經營
    ，顯係將被告正當之權利行使之行為誤解為違背任務之行為
    。
六、再查：自訴人與被告等之上開合夥契約中對於如何就系爭房
    地興建案召開股東會或臨時股東會，並未明定其細節，有上
    開合夥契約書一份在卷可憑，且上開合夥契約之股東為總投
    資組合內之股東，業如上述，是以被告與訴外人乙○○並未
    專就系爭房地興建事宜召開股東會，而與其他專案一併交由
    總投資組合進行討論，業據證人乙○○結證稱：「我記憶中
    是沒有專門召開，有可能跟總公司或其他專案開會時一起討
    論過」、「應該會知道，不一定都有出席，因為有一半以上
    的人都是一樣的」（此為證人回答關於自訴代理人詰問：「
    你剛才說在總公司或其他得案討論過，系爭合夥契約上的全
    體合夥人是否有可能知悉討論的狀況？」之問題）等語，核
    與證人丙○○到庭詰證稱：「有」（此為證人回答關於自訴
    代理人詰問：「在你們合夥契約簽訂之後，你有無參加過有
    關合夥契約的股東會或臨時股東會？」之問題）、「應該在
    總公司，但時間太久，召開會議地點不固定」、「執行股東
    張先生、林先生通知」、「大部分由小姐電話通知，因為我
    們都在同一棟樓」等語相符，是以自訴人指稱被告未曾就系
    爭房地建興事宜召開股東會或臨時股東會，亦與事實不符。
七、末查：系爭房地興建案中坐落於台中市○區○○○段地號二
    一０之十之土地，曾先後被總投資組合於八十年七月十二日
    、八十二年五月十日充作擔保品，向當時之保證責任第五信
    用合作社及保證責任台中市第四信用合作社，分別貸得三億
    七千二百萬元、四億五千六百萬元，有上開土地登記簿謄本
    一件附卷可憑，並經證人丙○○到庭結證明確，嗣後因系爭
    房地興建案所需資金仍有不足，環瑞公司乃於八十三年十月
    二十六日再向當時之台灣第一信託投資股份有限公司借款四
    億二千四百萬元，並以系爭興建房地案之房地供擔保設定抵
    押，且被告並未擔任上開借款之連帶保證人，業據本院調閱
    本院八十六年度執字第一四九七九號卷證查明無訛，嗣系爭
    房地興建案因房地銷售狀況不佳，無力負擔上開融資之利息
    而遭拍賣，業據證人丙○○到庭結證明確，雖自訴人指稱：
    該融資業經撥款，表示銷售系爭房地興建已達七成以上，惟
    查：上開銷售比例之問題，因總投資組合採取「便宜」之措
    施，因而讓銀行誤認為系爭房地銷售已達一定保比例而撥款
    ，業據證人丙○○到庭結證稱：「我們有便宜的作法」（此
    為證人回答本院受命法官訊問：「銀行在融資之案件，是否
    有簽約說要銷售達一定比例才撥款？」之問題），再衡諸台
    灣金融機構呆帳問題嚴重，顯然金融機構之人員，在放款案
    件中，對於借方資力之審查，並非積極有效，是以自訴人以
    上開金融機構之撥款作為系爭房地興建案銷售狀況良好之憑
    證，自無可採，是以系爭房地興建案最終造成投資人之損失
    ，係因銷售狀況不佳之原因，與被告有無開會挽救、有無提
    出帳冊無關。
八、綜上，本案自訴人未能舉證證明（一）被告於八十二年迄今
    均受委託處理系爭房地興建案且於受委託期間有違背任務之
    行為；（二）該違背任務之行為與自訴人受有損害之結果間
    有因果關係；（三）被告有不法所有意圖或有任何損害自訴
    人財產之意圖，此外復查無其他積極事證足以證明被告有上
    開八之（一）、（二）所示之客觀構成要件及上開八之（三
    ）所示之主觀要件，本案純係民事糾葛，應與背信犯行無涉
    ，本案罪證顯有未足，揆諸上開說明意旨，自應為被告無罪
    之諭知。
據上論斷，應依刑事訴訟法第三百四十三條、第三百零一條第一
項前段，判決如主文。
中    華    民    國    95    年    9     月    8     日
                  刑事第十五庭  審判長法官 曾佩琦
                                法      官 陳宗賢
                                法      官 陳如玲
上正本證明與原本無異。
如不服本判決，應於送達後十日內向本院提出上訴狀（須附繕
本），上訴於台灣高等法院台中分院。
                                書記官  楊賀傑
中    華    民    國    95    年    9     月    8     日


司法院資訊處製作；財團法人民間司法改革基金會備份。
